【裁判字號】    98,消債更,105
【裁判日期】    980309
【裁判案由】    更生事件
【裁判全文】
臺灣板橋地方法院民事裁定           98年度消債更字第105號
聲  請  人  甲○○
代  理  人  林嫦芬律師
上列當事人因消費者債務清理事件聲請更生，本院裁定如下：
    主  文
更生之聲請駁回。
聲請費用新臺幣壹仟元由聲請人負擔。
    理  由
一、本件聲請意旨略以：聲請人因有不能清償債務之情事，曾於
    民國95年11月11日依中華民國銀行公會會員辦理無擔保債務
    協商機制，與最大債權金融機構國泰世華商業銀行股份有限
    公司達成協商，經一致性協商之債務總額為新台幣（下同）
    902,120 元，雙方約定聲請人自95年12月起分80期，利率
    12.88%，每月10日以16,859元依各債權銀行債權金額比例清
    償各項債務，直至全部清償為止，嗣因聲請人失業而無固定
    收入，無法依協商條件履行而毀諾，聲請人實有不可歸責於
    己，致履行顯有重大困難之事由，無法再履行協商條件，爰
    聲請裁定准予更生云云。
二、按債務人對於金融機構因消費借貸、自用住宅借款、信用卡
    或現金卡契約而負債務，在聲請更生或清算前，應提出債權
    人清冊，以書面向最大債權金融機構請求協商債務清償方案
    並表明共同協商之意旨，消費者債務清理條例第151 條第1
    項定有明文。而債務人與金融機構協商成立者，不得聲請更
    生或清算，但因不可歸責於己之事由，致履行顯有重大困難
    者，不在此限；消費者債務清理條例施行前，債務人依金融
    主管機關協調成立之中華民國銀行公會會員辦理消費金融案
    件無擔保債務協商機制與金融機構成立之協商，準用前項之
    規定，消費者債務清理條例第151 條第5 項、第6 項亦分別
    有明文可參。至於債務人聲請更生或清算不合程式或不備其
    他要件者，法院應以裁定駁回之，但其情形可以補正者，法
    院應定期間先命補正，復為同條例第8 條所明定。
三、次按前開法律規定之「但因不可歸責於己之事由，致履行顯
    有重大困難者，不在此限」，其立法意旨係基於債務清償方
    案成立後，應由債務人誠實遵守信用履行協商還款條件，惟
    於例外情形下發生情事變更，在清償期間收入或收益不如預
    期，致該方案履行困難甚或履行不能，因不可歸責於己之事
    由，始能聲請更生或清算。此規範意旨在避免債務人任意毀
    諾已成立之協商，濫用更生或清算之裁判上債務清理程序。
    蓋以債務清償方案係經當事人行使程序選擇權所為之債務清
    理契約，債務人應受該成立之協議所拘束。債務人既已與金
    融機構協商成立，如認該協商方案履行有其他不適當情形，
    自仍應再循協商途徑謀求解決。又所謂不可歸責於己之事由
    ，係指出於非己身所能控制之自然力或其他人為事由，具有
    猝然性而不能預知，非人力所能參與或所能阻止，而陷於不
    能履行承諾償還自己之債務者而言，例如：
  1.債務人於履行清償期間遭逢重大意外災害，如車禍、火災、
    或罹患重大不治之惡疾而喪失工作能力。
  2.債務人負擔家計生活之職業工作，突然非自願性失業，而可
    預見的、持續性的無法就業謀生。
  3.因遭逢不可抗力之天然災害，如地震、颱風、水災而因其損
    害甚鉅致無力清償等情事。
四、本院查：
  (一)聲請人於消費者債務清理條例施行前，曾依照中華民國銀行
    公會會員辦理消費金融案件無擔保債務協商機制，與最大債
    債權金融機構國泰世華商業銀行股份有限公司達成協商，經
    一致性協商之債務總額為902,120 元，雙方約定聲請人自95
    年12月起分80期，利率12.88%，每月10日以16,859元依各債
    權銀行債權金額比例清償各項債務，直至全部清償為止，嗣
    因聲請人毀諾而未能履行清償還款義務等情，業據聲請人提
    出協議書及無擔保債務還款計劃影本各一份為證，且觀諸其
    提出之財團法人金融聯合徵信中心債權人清冊中「是否曾參
    與銀行公會債務協商」欄註記「Y 」一節亦明。準此，本件
    聲請人依上開協商機制與最大債權金融機構協商成立後，再
    向本院聲請更生，尚須符合「不可歸責於己之事由致履行顯
    有重大困難」之法定要件，方為適法。
  (二)聲請人提出本件更生聲請之理由係因其於協商後失業而無固
    定收入，無法依協商條件履行而毀諾，聲請人實有不可歸責
    於己之事由云云。惟查聲請人自95年11月11日與最大債權金
    融機構國泰世華商業銀行股份有限公司達成協商後，約定自
    95 年12 月起分80期，利率12.88%，每月10日以16,859元依
    各債權銀行債權金額比例清償各項債務，直至全部清償為止
    ，而聲請人僅於95年12月19日繳付一期即未依約繳款，此有
    最大債權金融機構國泰世華商業銀行股份有限公司提出之債
    務協商繳款明細表（見本院卷第70頁）及萬泰商業銀行股份
    有限公司提出之財團法人金融聯合徵信中心債務協商還款查
    詢資訊（見本院卷第49頁）在卷可稽，而聲請人自陳其於96
    年96年1 月起至7 月止，任職大有無管理顧問公司，薪資受
    入157,494 元，並有財政部臺北市國稅局96年度綜合所得稅
    各類所得資料清單為憑（見本院卷第18頁），則聲請人於95
    年12月19日繳交一期16,859元協商款項後，自隔年即96年1
    月起至7 月間，平均每月月薪仍有22,499元，自其毀若起持
    續七個月間並無失業情事，卻不依約誠實履行繳款義務，足
    徵聲請人之毀諾，實與其96年8 月後之失業無關。
  (三)聲請人於95年11月間向最大債債權金融機構國泰世華商業銀
    行股份有限公司申請協商時，其於申請表內載明每月薪資25
    ,000 元 （見本院卷65頁），聲請人雖另主張其於96年8 月
    起失業，惟該失業與其自96年1 月起即毀諾不履行清償責任
    並無關聯性已如前述，且依勞動基準法第11條第1 項第2 款
    及第17條之規定，聲請人之雇主應依照其工作年數發給資遣
    費，使其不致因離職而頓失生活依靠，而聲請人自陳至97年
    10月22日起，另任新職於億豐飲料有限公司擔任送貨員工作
    ，每月固定薪資17,500元，加計獎金每月約有25,000元（見
    本院卷14頁），並有億豐飲料有限公司負責人張豐林於97
    年12月18日出具之工作證明書為證（見本院卷第20頁），從
    而，以聲請人現在之月薪收入情形，顯與成立協商當時之月
    薪收入相當，至於其日後每月收入及支出之情形，本為聲請
    人於協商成立當時可得預見，其盱衡自己之經濟狀況，仍願
    簽署協議書，自應依協議條款履行；故聲請人所述理由並非
    出於非己身所能控制之自然力或其他人為事由，具有猝然性
    而不能預知之情形，是以聲請人本件聲請更生，不具備不可
    歸責於己之事由致履行顯有重大困難之法定要件。
  (四)又債務人依消費者債務清理條例向法院聲請更生或清算，應
    認係債務清理之最後手段，蓋經法院裁定開始更生或清算程
    序後，債務人之生活、身分資格、工作權利等或均將受有限
    制。又該條例所定之債務清理程序採雙軌制設計，分為重建
    型之更生程序及清算型之清算程序，其立法目的在使有不能
    清償或有不能清償之虞的消費者，得依其自身負債與清償能
    力之不同情況，選擇不同程序清理其債務，以調整其與債權
    人及其他利害關係人之權利義務關係，保障債權人之公平受
    償，謀求消費者經濟生活之更生及社會經濟之健全發展。上
    開規定之立法目的，在兼顧債權人、債務人雙方之利益，使
    陷於經濟上困境之消費者得以清理債務，利用此兩種不同程
    序妥適調整債務人與債權人及其他利害關係人間之權利義務
    關係，保障債權人獲得公平受償，並謀求消費者經濟生活之
    更生機會。申言之，更生之目的在使全體債權人獲得公平之
    受償，並使債務人在經濟上得有更生之機會，防止社會經濟
    發生混亂。上開制度並非在使債務人恣意消費所造成之債務
    ，轉嫁予債權人負擔；故法律所設債務人免責之制度，應在
    鼓勵勤勞誠實之債務人，而非縱容投機不誠實之債務人奢侈
    浪費，倘債務人於聲請更生或清算前之相當期間內，利用信
    用金融之機會，恣意為非屬通常生活所需之鉅額消費或作奢
    侈性、浪費性之消費，而不在意日後履行返還之能力，反而
    算計消債條例中之免責制度，濫用更生或清算程序以規避其
    應負擔之償還責任，自與前開立法本旨有違。經查：
  1.聲請人投保而現仍有效之人壽保險契約，分別為南山人壽新
    不分紅康順終身保險、國華人壽好運年年利率變動型終身壽
    險、國華人壽關懷一生防癌終身健康保險、合計每月須繳保
    費3,944 元（見本院卷第124 頁至第126 頁）。依據消費者
    債務清理條例施行之前，中華民國銀行公會會員所辦理之消
    費金融案件無擔保債務協商機制，與消費者債務清理條例之
    立法精神，並非維持債務人過去慣常之寬裕生活，而係重新
    檢視消費行為樽節支出，故聲請人既已有不能清償之事由，
    生活消費程度自應受有限制，每月生活開支，自不能與一般
    人等量齊觀，例如：不得乘坐計程車，不得出入三星級以上
    之飯店、餐廳，聲請人自當縮衣節食，刻苦生活，誠實履行
    清償債務，聲請人既已負債而成立協商，自當刻苦生活優先
    償債，上開保險投資所有之保單價值，自宜妥適運用，以清
    償債務為先。若仍繼續保險契約之效力，而不在意既有債務
    之返還償債能力，自與前開立法本旨有違。
  2.本案依據各債權人向本院陳報聲請人使用信用卡消費明細之
    結果：聲請人持國泰世華商業銀行股份有限公司核發之信用
    卡，於95年7 月23日在家福股份有限公司中和店，刷卡消費
    40,160元，同年7 月31日於王品牛排板橋文化店刷卡消費
    2,640 元（見本院卷72頁），又持渣打國際商業銀行股份有
    限公司核發之信用卡，自94年2 月至95年8 月間，安麗日用
    品股份有限公司消費13,865元、好樂迪KTV 三重店1,984 元
    等情（見本院卷第73頁至第90頁），似有為非通常支出之奢
    侈浪費之消費行為。綜上情形，故聲請人之負債原因顯與其
    恣意消費之情形有關，聲請人恣意為非屬通常生活所需之消
    費，而不在意日後履行返還償債之能力，自與前開立法本旨
    有違。
五、綜上所述，聲請人僅繳納一期協商款，即違約毀諾拒不繳款
    ，其毀諾原因並無消費者債務清理條例第151 條第5 項但書
    所規定不可歸責於己之事由，聲請人向本院聲請更生，應屬
    聲請之要件不備，且該欠缺又無從補正，依首揭條文規定，
    自應駁回其更生之聲請。
六、另目前銀行公會就曾經參加95年度債務協商毀諾之債務人，
    提供「個別協商一致性方案」使能再進行協商，聲請人倘有
    履債上之困難，尚非不得與債權銀行，再次進行解決債務之
    商談，以謀求適當之履行條件。至於聲請人所預繳納之郵務
    送達費2,380 元，則待本件更生聲請事件確定後，如仍尚有
    剩餘，再予檢還聲請人，併此敘明。
中    華    民    國    98    年    3     月    9     日
                  民事第一庭    法  官  黎文德
以上正本證明與原本無異
如不服本裁定應於送達後10日內向本院提出抗告狀，並應繳納抗
告費新台幣1,000元整。
中    華    民    國    98    年    3    月     9    日
                                書記官  趙彬


司法院資訊處製作；財團法人民間司法改革基金會備份。
